【裁判字號】    90,訴,1539
【裁判日期】    901121
【裁判案由】    給付工程款
【裁判全文】
臺灣板橋地方法院民事判決  九十年度訴字第一五三九號
    原      告    陳福助即陳福助建築師事務所
    複  代理人    許振昌
    被      告    三重市公所
    法定代理人    朱清發
    訴訟代理人    林孟信
右當事人間請求給付工程款事件，本院判決如左：
    主      文
被告應給付原告新台幣玖拾萬玖仟玖佰壹拾柒元。
訴訟費用由被告負擔。
本判決於原告以新台幣拾萬肆仟元為被告供擔保後，得假執行；但被告如於假執行
程序實施前，以新台幣玖拾萬玖仟玖佰壹拾柒元為原告預供擔保，得免為假執行。
    事      實
甲、原告方面：
一、聲明：如主文第一項所示，並陳明願供擔保請准宣告假執行。
二、陳述：
  (一)被告前為辦理三重高中操場興建地下停車場工程設計，於民國八十四年四月十九
    日與原告簽定委託設計服務契約，契約第六條約定「於原告設計完成一年內，若
    因被告因素致使本工程無法發包時，被告應按工程設計預算書送審修正後金額以
    百分之一點五計算公費支付原告」，嗣原告已於八十四年十月二十日完成系爭三
    重高中地下停車場新建工程設計監造案之預算書送審，且於同年十一月二十七日
    修正完成，然被告卻遲遲不依法發包興建，已逾前開合約所定之一年期限，經原
    告於八十五年十二月三日以（８５）陳字８４０２ＳＣ－１４號函請被告依約給
    付百分之一點五之公費，惟毫無下文，經原告一再催促，被告竟分別於八十七年
    四月十日及同年七月四日二次來函要求原告對該預算書作局部修正，藉故推託，
    原告再分別以八十八年四月八日（８８）陳字第８４０２ＳＣ－１６號、八十八
    年八月二十六日（８８）陳建師字第８４０２ＳＣ－１７號、八十九年七月二十
    六日（８８）陳建師字第８４０２ＳＣ－１８號要求給付上開公費，並最後於九
    十年二月七日函請被告依約給付，被告依然置之不理，經原告提起本件訴訟後，
    被告始於九十年七月二日給付上開公費新台幣（下同）三百九十七萬零五百五十
    一元，唯拒不依法給付遲延利息，原告遂本於上揭契約第六條之約定及民法第二
    百零五條之規定，請求被告給付自八十五年十二月三日起至九十年七月二日止之
    法定遲延利息。
  (二)依兩造合約第四條所定：「乙方（即原告）應自本約訂立日起，至民國八十四年
    九月二十日前提送工程設計圖說、結構設計圖、建築鑽探資料等送請甲方（即被
    告）審查，並於八十四年十月二十日前提送工程預算書，供甲方審查，俟甲方審
    定後，立即提送相關申請建造執照。」、第五條約定：「乙方未能依第四條期限
    完成設計工時或設計案件退回修正，應於七日內送回甲方，否則每逾期一日由甲
    方扣罰酬金千分之一．．．。」，故原告在逾期罰款條件之約定下，豈敢怠慢完
    成設計時程，故已依約於八十四年十月二十日完成預算書圖送審，且於同年十一
    月二十七日修正完成，期間均未聞被告有指摘原告未依限完成設計或修正，迄八
    十五年十二月三日已逾一年期間，原告才依約函請被告先行給付百分之一點五之
    公費，然被告亦置之不理，迭經原告一再催促，被告始於八十七年及九十年來函
    要求局部修正，惟綜觀被告所要求者，僅係預算書有關一、二個項目作數量之更
    改而已，並非就整個設計圖說原告有何重大瑕疵，況預算書僅是被告工程預算送
    審及核定底價之參考，實際數量及價額仍以招標之得標價及工程完成後結算為準
    ，非被告所稱公家機關控制預算之依據，又原告自八十四年十一月二十七日修正
    完成至八十五年十二月三日要求給付公費，迄八十七年及八十九年被告來函要求
    局部修改預算數量，期間竟可長達五年，可見被告顯係借細微數量之增減，作為
    拒付報酬之口實，依照合約所定，設計圖說若有修正之必要，被告應一次令原告
    補正，且原告亦需在七日內完成補正，若原告設計未完成或有重大瑕疵，豈可拖
    延五年餘，始令原告修正之理？且亦未追究原告逾期罰款之違約事由？足見被告
    之抗辯實無理由。
三、證據：提出工程委託契約書影本一份、八十四年十月二十日（８４）陳字８４０
    ２ＳＣ－０９號函影本、八十五年十二月三日（８５）陳字８４０２ＳＣ－１４
    號函影本、台北縣三重市公所八十七年四月十日八十七北縣重工字第七四九四五
    號函影本、八十七年七月四日八十七北縣重工字第七八八七八號函影本、八十八
    年四月八日（８８）陳字第８４０２ＳＣ－１６號函影本、八十八年八月二十六
    日（８８）陳建師字第８４０２ＳＣ－１７號函影本、八十九年七月二十六日（
    ８８）陳建師字第８４０２ＳＣ－１８號函影本、九十年二月七日（８４）陳建
    師字第８４０２ＳＣ－１９號函影本各一紙為證。
乙、被告方面：
一、聲明：
    駁回原告之訴及假執行之聲請，並陳明如受不利判決，願供擔保請准宣告免為假
    執行。
二、陳述：
  (一)按「受任人應受報酬者，除契約另有訂定外，非於委任關係終止及為明確報告顛
    末後，不得請求給付。」民法第五百四十八條第一項定有明文；復依兩造委託設
    計服務契約書第六條約定請求報酬之時期，係乙方即原告『設計完成時』，再依
    同契約第二條第二項約定工程設計項目，諸如機電設備之選擇及規範之編擬、維
    護與運轉手冊之編擬、財物計劃之擬定、工程發包預算書與招標文件之編擬等，
    均屬原告之主給付義務，合先敘明。查原告雖於八十四年十一月二十七日，應被
    告要求補送設計資料，惟關於水電工程、停車管理設備、消防等項之工程預算書
    ，迭經被告承辦人員李瑞基、徐嘉祥電話通知原告補正相關資料，期間雖有補正
    資料之往返，但始終未符合契約規範之要求。被告遂於八十七年四月十日及七月
    四日二度函催原告修正，原告雖亦取回相關資料修正，但修正結果送審仍未符合
    契約規範，經雙方電話聯繫溝通未果，被告遂再於九十年四月二十六日函催原告
    關於系爭工程預算書之「鋼管鷹架及護網」及「鋁窗」計劃部分有誤，請求修正
    ，原告遲於收文後約十五日始至被告處完成修正程序，關於此部分工程預算書之
    「鋼管鷹架及護網」修正，原告即超編四十四萬三千六百十元，顯然不符契約工
    程規範。本件工程相關預算書之精確數字係以建築師所提之金額為準，該計算式
    係公家機關控制預算之依據，故原告所提之計算式不能有誤，如有錯誤，即屬重
    大瑕疵，原告身為本件設計之受託人，卻未將相關規範書正確內容向被告明確報
    告顛末，顯已構成不完全給付之債務不履行，原告卻一味地僅以提出書表即認完
    成主給付義務，而未即時配合本所之要求修改相關規範，僅以「義務性」配合修
    正資為抗辯，於法顯有不合。
  (二)再查，被告認原告於九十年五月中旬完成修正程序，原告業已於同年七月二日領
    取三百九十七萬零五百五十一元之設計公費，其領取之時間符合前揭契約第六條
    「於設計完成一年內」之約定，被告對該設計公費即無給付遲延之情事，從而原
    告請求被告另行給付該筆公費之遲延利息，即顯無理由。
三、證據：提出工程委託設計服務契約書影本一件、台北縣三重市公所八十七年七月
    四日八十七北縣重工字第七八八七八號函影本一紙、台北縣三重市公所八十七年
    四月十日八十七北縣重工字第七四九四五號函影本一紙、台北縣三重市公所九十
    年四月二十六日九○北縣重工字第一九五七○號函暨修正前後之工程預算書、單
    價分析表影本一份、三重市公所黏貼憑證用紙影本一紙、工程詳細表影本一份及
    系爭工程預算書共四冊為證，並聲請訊問證人李瑞基。
    理      由
一、本件原告原起訴之聲明為「被告應給付原告新台幣（下同）四百二十三萬六千零
    六十元及自民國八十五年十二月三日起至清償日止，按年息百分之五計算之利息
    」，嗣於起訴狀繕本送達被告後將訴之聲明變更為「被告應給付原告九十萬九千
    九百十七元」，此屬減縮應受判決事項之聲明，且為被告所不爭執而為本案之言
    詞辯論，核與民事訴訟法第二百五十五條第一項第三款及同條第二項之規定相符
    ，依法自應准許，合先敘明。
二、原告主張被告前為辦理三重高中操場興建地下停車場工程設計，於八十四年四月
    十九日與原告簽訂委託設計服務契約，其中第六條約定「於原告設計完成一年內
    ，若因被因素致使本工程無法發包時，被告應按工程設計預算書送審修正後金額
    以百分之一點五計算公費支付原告」，嗣原告已於八十四年十月二十日完成系爭
    工程設計監造案之預算書送審，且於同年十一月二十七日修正完成，然被告卻遲
    遲不依法發包興建，已逾前開合約所定之一年期限，原告遂於八十五年十二月三
    日函請被告依約給付百分之一點五之公費，惟毫無下文，經原告一再催促，被告
    竟分別於八十七年四月十日及同年七月四日二次來函要求原告對該預算書作局部
    修正，藉故推託，原告再分別於八十八年四月八日、八十八年八月二十六日、八
    十九年七月二十六日要求給付上開公費，並最後於九十年二月七日函請被告依約
    給付，被告依然置之不理，經原告提起本件訴訟後，被告始於九十年七月二日依
    該契約第六條之約定給付設計公費共計三百九十七萬零五百五十一元，唯仍拒不
    依法給付上開金額遲延利息，原告爰本於系爭契約第六條之約定及民法第二百零
    五條之規定，請求被告給付自八十五年十二月三日起至九十年七月二日止之法定
    遲延利息，共計九十萬九千九百十七元。被告則以原告雖於八十四年十一月二十
    七日應被告要求補送設計資料，惟關於水電工程、停車管理設備、消防等項之工
    程預算書，迭經被告於八十七年四月十日及七月四日二度通知原告補正相關資料
    ，期間原告雖亦取回相關資料修正，但修正結果送審仍未符契約工程規範，被告
    遂再於九十年四月二十六日函請原告修正關於系爭工程預算書之「鋼管鷹架及護
    網」及「鋁窗」部分，經原告於九十年五月中旬完成修正程序後，被告業已於同
    年七月二日給付三百九十七萬零五百五十一元之設計公費，且給付之時間合於前
    揭契約第六條「於設計完成一年內」之約定，被告對該設計公費並無給務遲延之
    情事，從而原告請求該筆公費之遲延利息，即顯無理由等語，以為抗辯。
三、原告主張被告前為辦理三重高中操場興建地下停車場工程設計，於八十四年四月
    十九日與原告簽訂委託設計服務契約，嗣原告已於八十四年十月二十日提出系爭
    工程設計監造案之預算書送審，並於同年十一月二十七日應被告要求補送設計資
    料，而該工程嗣後因被告因素未能發包，經原告於八十五年十二月三日函請被告
    依系爭契約第六條給付百分之一點五之設計公費後，被告復於八十七年四月十日
    及同年七月四日函請原告就該預算書之部分項目進行修正，九十年四月二十六日
    又再次函請原告修正該預算書之「鋼管鷹架及護網」及「鋁窗」部分，原告亦均
    依被告所請進行修正，直至九十年七月二日被告始依該契約第六條約定，給付原
    告設計公費共計三百九十七萬零五百五十一元之事實，業據原告提出工程委託契
    約書影本一份、八十四年十月二十日（８４）陳字８４０２ＳＣ－０９號函影本
    、八十五年十二月三日（８５）陳字８４０２ＳＣ－１４號函影本、台北縣三重
    市公所八十七年四月十日八十七北縣重工字第七四九四五號函影本、八十七年七
    月四日八十七北縣重工字第七八八七八號函影本、八十八年四月八日（８８）陳
    字第８４０２ＳＣ－１６號函影本、八十八年八月二十六日（８８）陳建師字第
    ８４０２ＳＣ－１７號函影本、八十九年七月二十六日（８８）陳建師字第８４
    ０２ＳＣ－１８號函影本、九十年二月七日（８４）陳建師字第８４０２ＳＣ－
    １９號函影本各一紙為證，且為被告所不爭執，並另提出三重市公所黏貼憑證用
    紙影本一紙為證，是原告前開主張，堪信為真實。
四、至原告另主張其於八十四年十一月二十七日應被告要求補送設計資料送審時，即
    已依約完成設計工作，嗣因被告因素致該工程無法發包，被告當應自設計完成之
    隔年即八十五年十一月二十七日起，依契約第六條約定給付設計公費，惟被告竟
    遲至九十年七月二日始為給付，顯有遲延等事實，則為被告所否認，並以原告雖
    於八十四年十一月二十七日應被告要求補送設計資料，惟關於水電工程、停車管
    理設備、消防等項之工程預算書，則始終未能符合契約規範之要求，經被告一再
    函請修正後，原告始於九十年五月中旬依約完成工作，則被告於九十年七月二日
    給付公費，並無何遲延等情置辯。是本件之爭點，厥在於系爭契約第六條所謂之
    「設計完成」，究應指何時點而言？經查：
  (一)按兩造所簽訂之工程委託設計服務契約書第六條約定：「乙方（即原告）設計完
    成一年內，若因甲方（即被告）因素致本工程無法發包時，甲方應按工程設計預
    算書送審修正後金額以百分之一點五計算公費付給乙方。」，而原告受託之工程
    設計項目，依該契約第一條第二項之約定，包括初步設計、細部設計、施工規範
    之編擬、工程數量之估算、機電設備之選擇及規範之編擬、施工計劃與施工進度
    之擬定、工程成本之分析與估價、財務計畫之釐訂、工程發包預算書與招標文件
    之編擬、機電設備維護與運轉手冊之編擬及辦理交通環境影響評估、初期規劃報
    告、期中規劃報告、期末規劃報告等十一項，可知工程預算書之擬定，確為原告
    依約所應完成之主給付義務，則原告自應本於其建築方面之專業能力，就本件個
    案進行整體性及細節性之設計規劃，然原告此等設計工作之完成，並不以經被告
    審查合格為前提，蓋該契約第四條後段既作：「（原告）並於八十四年十月二十
    日前提送工程預算書，供甲方（即被告）審查，俟甲方審定後，立即提送相關資
    料申請建造執照」此等約定，足認原告依約所負之設計義務，僅以於特定時點前
    提出工程預算書供被告審查即為已足，至於原告所提列之預算數字是否精確、計
    算式是否合於公家機關控制預算之標準等項，則屬被告自行審定之範疇，以作為
    日後核定報酬金額之基準，但對於原告已依約完成工作一事之認定，不生影響；
    此再觀諸該契約第五條關於「逾期罰款」之約定，亦同此結論，即兩造間若發生
    設計案件退回修正之情事時，雙方僅約定「原告應於七日內送回被告，否則每逾
    期一日由原告扣罰酬金千分之一，但以百分之十為限」，而非作「原告應依被告
    要求完成設計修正，否則不得請求報酬」之類此約定，益徵原告是否依被告所請
    於期限內對預算書進行修正，僅生被告得否扣罰報酬之結果，至於原告因完成工
    作所享有之報酬請求權，則無影響，是縱被告曾於八十七年四月十日、七月四日
    及九十年四月二十六日函請原告就預算書之內容進行修正，亦難因此即認原告尚
    未依約完成工作。
  (二)又查原告依約完成之工程預算書，共分建築工程、消防工程、機械停車設備及管
    理系統及水電工程四部分而編擬成四冊，被告雖曾於八十七年四月十日、七月四
    日及九十年四月二十六日發函請求原告修正預算書內容，然核其項目大致均為文
    字用語及工程預算之修正或刪除，此有兩造提出之台北縣三重市公所八十七年四
    月十日八十七北縣重工字第七四九四五號函影本、八十七年七月四日八十七北縣
    重工字第七八八七八號函影本、九十年四月二十六日九○北縣重工字第一九五七
    ○號函暨修正前後之工程預算書、單價分析表影本一份及工程預算書四冊在卷可
    參，此種修正或刪除，對照工程預算書共四冊之編擬，均屬細項，尚難認已構成
    何等給付上之瑕疵；況證人即曾負責被告公所水電工程業務之李瑞基亦到庭證述
    ：「系爭工程案，在我八十七年三月離職之前，我是負責被告水電工作的業務，
    我要離職前約一月份有打電話請原告來拿圖修正預算書，因為要求接地銅板的標
    準不一樣，這是預算書的一個小項。結果他沒有來改，我就離職了。因為他們提
    出的計劃書內容，因為這一項並不符合我們的安全要求，所以要他們把接地棒改
    成接地銅板。．．．。」等語明確，可認原告縱曾依被告所請將原先設計之接地
    棒改為接地銅板，惟此僅屬工程預算書中之單一細項，且乃係配合被告之安全需
    求所為，而兩造簽訂之工程委託設計服務契約書，其中並未事先對原告之設計訂
    定何種特別標準，則原告之給付義務，自以依通常之設計標準提出給付即足，被
    告當不得以事後自身之安全要求，逕認原告有何不完全給付之情事。是被告抗辯
    原告所提之預算書一再修正，顯有重大瑕疵，已構成不完全給付之債務不履行云
    云，亦屬無據，當不足採。
五、是本件原告既業於八十四年十月二十日提出系爭工程設計監造案之預算書送審，
    自應認原告於斯時已依約完成工作，若其後因被告因素致工程未能發包，原告自
    完成工作之時起一年後，即享有依該契約第六條所約定之報酬請求權，今被告遲
    至九十年七月二日始為給付，顯有遲延，從而原告另本於民法第二百零五條規定
    ，請求被告給付上開公費自八十五年十二月三日起至九十年七月二日止，按週年
    利率百分之五計算之遲延利息，共計九十萬九千九百十七元，為有理由，應予准
    許。
六、兩造均陳明願供擔保，請準宣告行或免為假執行，均核無不合，爰各酌定相當之
    擔保金額，併准許之。
七、本件判決基礎已臻明確，兩造其餘攻擊防禦方法及舉證，核與判決結果不生影響
    ，爰不另一一論述，附此敘明。
八、結論：本件原告之訴為有理由，依民事訴訟法第七十八條、第三百九十條第二項
    、第三百九十二條，判決如主文。
中      華      民      國    九十    年     十一     月    二十一    日
                                  臺灣板橋地方法院民事第二庭
~B審判長法      官  陳忠行
~B      法      官  連士綱
~B      法      官  劉元斐
右為正本係照原本作成
如對本判決上訴，須於判決送達後廿日內向本院提出上訴狀
中      華      民      國    九十    年     十一     月    二十二    日
~B法院書記官  洪惠玲


司法院資訊處製作；財團法人民間司法改革基金會備份。
